【裁判字號】    91,聲判,5
【裁判日期】    920507
【裁判案由】    交付審判
【裁判全文】
臺灣臺東地方法院刑事裁定                            九十一年度聲判字第五號
    聲  請  人  乙○○
    即 告訴 人
    代  理  人  甲○○律師
    被      告  丙○○
右列聲請人因被告誣告案件，不服臺灣高等法院花蓮分院檢察署檢察長於中華民國九
十一年八月二十六日九十一年度上聲議字第五七號駁回再議之處分（原不起訴處分案
號：臺灣臺東地方法院檢察署八十九年度偵續字第一九號），聲請交付審判，本院裁
定如左：
    主  文
聲請駁回。
    理  由
一、按告訴人不服上級法院檢察署檢察長或檢察總長認再議為無理由而駁回之處分者
    ，得於接受處分書後十日內委任律師提出理由狀，向該管第一審法院聲請交付審
    判。法院認為交付審判之聲請不合法或無理由者，應駁回之。刑事訴訟法第二百
    五十八條之一、第二百五十八條之三第二項前段分別定有明文。
二、本件聲請人即告訴人乙○○以被告丙○○涉犯誣告罪嫌，向臺灣臺東地方法院檢
    察署檢察官提出告訴，經該署檢察官於八十九年五月三十一日，以八十九年度偵
    字第九八四號為不起訴處分後，聲請人不服，聲請再議，由臺灣高等法院花蓮分
    院檢察署檢察長發回續查，復經臺灣臺東地方法院檢察署檢察官於九十一年七月
    二十六日，以八十九年度偵續字第一九號為不起訴處分後，聲請人不服，又聲請
    再議，經臺灣高等法院花蓮分院檢察署檢察長以再議為無理由，而於九十一年八
    月二十六日，以九十一年度上聲議字第五七號處分書駁回再議，此有臺灣臺東地
    方法院檢察署八十九年度偵字第九八四號、八十九年度偵續字第一九號不起訴處
    分書、臺灣高等法院花蓮分院檢察署九十一年度上聲議字第五七號處分書在卷可
    稽。又聲請人於同年九月二日，收受駁回處分書，並於同年月九日，委任律師具
    狀向本院聲請交付審判，並未逾十日之不變期間等事實，復有送達證書附於臺灣
    高等法院花蓮分院檢察署前開案卷及刑事交付審判聲請狀在卷可稽，先予敘明。
三、聲請交付審判意旨如聲請交付審判狀所載（如附件）。
四、按新修正刑事訴訟法第二百五十八條之一規定告訴人得向法院聲請交付審判，係
    新增對於「檢察官不起訴或緩起訴裁量權」制衡之一種外部監督機制，法院僅就
    檢察官所為不起訴或緩起訴之處分是否正確加以審查，以防止檢察機關濫權，依
    此立法精神，同法第二百五十八條之二第三項規定法院審查聲請交付審判案件時
    「得為必要之調查」，其調查證據之範圍，自應以偵查中曾顯現之證據為限；而
    同法第二百六十條對於不起訴處分已確定或緩起訴處分期滿未經撤銷者得再行起
    訴之規定，其立法理由說明該條所謂不起訴處分已確定者，包括「聲請法院交付
    審判復經駁回者」之情形在內，是前述「得為必要之調查」，其調查證據範圍，
    更應以偵查中曾顯現之證據為限，不得就告訴人新提出之證據再為調查，亦不得
    蒐集偵查卷以外之證據，否則，將與刑事訴訟法第二百六十條之再行起訴規定，
    混淆不清，亦將使法院兼任檢察官而有回復「糾問制度」之虞；且法院裁定交付
    審判，即如同檢察官提起公訴，使案件進入審判程序，是法院裁定交付審判之前
    提，必須偵查卷內所存證據已符合刑事訴訟法第二百五十一條第一項規定「足認
    被告有犯罪嫌疑」，檢察官應提起公訴之情形，亦即該案件已經跨越起訴門檻，
    否則，縱或法院對於檢察官所認定之基礎事實有不同判斷，但如該案件仍須另行
    蒐證偵查始能判斷應否交付審判者，因交付審判審查制度並無如同再議救濟制度
    得為發回原檢察官續行偵查之設計，法院仍應依同法第二百五十八條之三第二項
    前段規定，以聲請無理由裁定駁回。
五、經查：
（一）按刑法誣告罪之成立，以意圖他人受刑事處分或懲戒處分，而為虛偽之告訴、
      告發、報告者為要件。所謂虛偽，係指明知無此事實故意捏造而言，若告訴人
      誤認有此事實或以為有此嫌疑，自不得指為虛偽，即難科以本罪（最高法院四
      十年度臺上字第八八號判例參照）。又誣告罪之構成要件，首須意圖他人受刑
      事或懲戒處分，次須向該管公務員誣告。稱誣告即虛構事實進而申告他人犯罪
      而言，所謂虛構事實，係指明知無此事實而故意捏造者而言，如若出於誤信、
      誤解、誤認或懷疑有此事實，或對於其事實張大其詞，或資為其訟爭上之攻擊
      或防禦方法，或其目的在求判明是非曲直者，固均不得謂屬於誣告，即其所申
      告之事實，並非完全出於憑空捏造或尚全然無因，只以所訴事實，不能積極證
      明為虛偽或因證據不充分，致被誣人不受追訴處罰者，仍不得謂成立誣告罪（
      最高法院八十三年度臺上字第一九五九號判決意旨參照）。
（二）聲請人聲請意旨稱：被告丙○○是自始否認有在交付鄭國樹之委託書及在借款
      上簽名當連帶保證人，並非答稱：忘記，而是堅決否認，顯見被告有誣告之故
      意，且被告交付鄭國樹之委託書上明白記載：「‧‧現與乙○○女士土地買賣
      ‧‧」，足證告訴人與被告間之買賣存在，原處分書一面認定被告否認委託書
      係其所簽一語不可採，一面又稱委託書不能證明兩造間有買賣土地，豈非矛盾
      ？又告訴人與被告非親非故，何以被告願意擔任告訴人前往東企借款高達一千
      四百萬元，設定抵押加兩成為一千六百八十萬元之連帶保證人？且辦理設定抵
      押及移轉所有權必須被告提供印鑑、身分證及土地權利等證明文件，被告將上
      開證明文件交付告訴人辦理過戶、並設定抵押權，其竟稱不知有此事，而認係
      告訴人偽造文書，豈非誣告？原處分書並引「案重初供」之法則，惟刑事證據
      中沒有所謂之案重初供之經驗法則，原處分書此項認定，有適用法則不當之違
      法等云云。惟原不起訴處分書及臺灣高等法院花蓮分院檢察署處分書業已依卷
      附資料認定：
  １、雖被告丙○○確有於代償積欠鄭國樹債款之委託書上簽名及蓋印，並於台東區
      中小企業銀行一千四百萬元借款契約上簽名乙節，業據證人鄭國樹證述：上開
      委託書確實係被告會同聲請人、林國恩至其處所當場簽立無訛等語，及證人即
      台東區中小企業銀行承辦職員黃培生證稱：前揭契約確實係被告親自簽名等語
      明確，足認被告確有於上開委託書及契約簽名無誤，是其辯稱上開文件內之簽
      名非其所寫，應無足採。然被告縱有於上揭文件簽名，亦與是否確實知悉文件
      之全部內容係屬二事，如依聲請人所述，伊與被告、林國恩均有全程參與上揭
      文件之簽名，雙方亦均瞭解簽立何內容之文件，則聲請人及林國恩對於被告有
      無與其成立系爭土地之買賣契約，理應自始至終知之甚稔，何以於距本件系爭
      土地買賣發生時間八十七年七、八月約一年左右之八十八年七月二十七日臺灣
      臺東地方法院檢察署八十八年偵字第一七七五號被訴詐欺等案偵訊中陳稱：「
      （你有無跟丙○○買土地？）沒有」、「（為何辦過戶用妳名義及買賣？）林
      國恩教我如何辦，我就如何處理，他們定合約的事我不知道」等語；另林國恩
      亦稱：「（為何土地過戶給乙○○？）她與銀行熟，她是我未婚妻」、「（當
      初沒有約定買賣名義過戶，但後來為何以買賣名義過戶？）只有能用買賣名義
      」等語，而卻在經過兩年纏訟之後，俟至提起本案告訴後突然又記起全部經過
      ？則上開應訊時間距買賣發生時間不過一年，記憶自較本件提起告訴之八十九
      年五月十五日時更清晰、深刻，是自以較早之說法即聲請人與被告之間未有系
      爭土地買賣之事實為可採，參以聲請人係林國恩之未婚妻，本身又係代書，則
      其於與被告無買賣土地關係及不知被告與林國恩定有合約之情形下，逕依林國
      恩之指示處理上開事宜，衡情亦屬合理。則原處分書認以聲請人較早之說法可
      採，已詳予論述，並無違何情及違反經驗法則之處。
  ２、原處分書既認定聲請人與被告之間未有系爭土地買賣之事實，則為買受人之告
      訴人及林國恩既均不知被告與告訴人間有系爭土地買賣之事，被告又如何知悉
      伊有出賣土地予聲請人？且自委託書及借據之內容以觀，被告僅委託聲請人清
      償其與鄭國樹之實際債務，取回本票並塗銷原土地房屋設定之所有債權，況聲
      請人向台東區中小企業銀行借貸一千四百萬元之借據上，僅記載：聲請人為借
      款人，林國恩及被告為連帶保證人，借款期間自八十七年八月十四日至八十八
      年八月十四日止，年利率百分之十一點一五等事項，此外別無有關供擔保土地
      （或土地所有權人）之任何記載，此亦有聲請人提出告訴時所附之借據影本一
      份在卷可憑，被告並未承諾提供房地為聲請人設定抵押權，因此被告至台東區
      中小企業銀行簽名擔任該筆借款之連帶保證人時，不知土地已遭過戶聲請人名
      下，亦非絕不可採。雖原處分書認定被告確有於上開文件簽名，然被告與聲請
      人間既無買賣關係，則依憑委託書及借據又僅能說明被告委託聲請人清償債務
      及充當連帶保證人等事宜，尚無從據以認定被告確實知悉及同意土地所有權過
      戶於聲請人名下，是原處分書之認定並無矛盾及不當之處。
  ３、再者，系爭土地係被告與聲請人之未婚夫林國恩訂立合建契約，依合約第四條
      第（一）項第三款約定：「為求本合建能順利進行，並相互保障，在合約簽定
      後，甲方（指被告）即應將本合約內所述之土地房屋過戶給乙方（即林國恩）
      。」，則原本被告與林國恩既約定土地係要過戶給林國恩，且無從確認被告知
      悉及同意土地所有權過戶於聲請人名下乙節，已如前述，是嗣後被告發現土地
      業已過戶予聲請人時，因而據此對聲請人提出偽造文書等罪嫌之告訴，本屬合
      理懷疑，揆諸首揭判例、判決意旨，依現存卷內之證據，尚難認被告有誣告之
      故意。
（三）綜上，原不起訴處分書認被告丙○○並無誣告情形，臺灣高等法院花蓮分院檢
      察署處分書，認原檢察官所調查之事證明確，援用原不起訴處分書之理由亦採
      相同見解，因認被告亦無誣告情事，經本院核閱卷內證據資料，於法尚無違誤
      ，本件聲請交付審判意旨仍執前詞，對於原處分加以指摘請求交付審判，非有
      理由，自應予駁回。
六、依刑事訴訟法第二百五十八條之三第二項前段，裁定如主文。
中      華      民      國    九十二    年     五     月        七      日
                                        臺灣臺東地方法院刑事庭
                                            審判長法  官  蔡勝雄
                                                  法  官  黃呈熹
                                                  法  官  蔡世芳
右正本證明與原本無異。
本件不得抗告。
                                                  書記官  陳美鄉
中      華      民      國    九十二    年     五     月        九      日


司法院資訊處製作；財團法人民間司法改革基金會備份。
